【裁判字號】    97,交聲,3347
【裁判日期】    980415
【裁判案由】    違反道路交通管理處罰條例聲明異議
【裁判全文】
臺灣臺北地方法院交通事件裁定        97年度交聲字第3347號
原處分機關  臺北市交通事件裁決所
受處分人    甲○○
上列異議人即受處分人因違反道路交通管理處罰條例案件，對於
臺北市交通事件裁決所中華民國97年10月28日所為之處分（原處
分案號：北市裁催字第裁22-AEV672301號）聲明異議，本院裁定
如下：
    主      文
原處分關於罰鍰新臺幣萬元部分撤銷。
上開罰鍰撤銷部分，不罰。
其餘異議駁回。
    理      由
一、異議意旨略以：異議人即受處分人甲○○因酒駕觸犯公共危
    險罪，業經檢察官處以緩起訴處分，並已繳納新臺幣（下同
    ）30,000元罰金，原處分機關再予裁處罰鍰，有違一事不二
    罰原則，爰聲請撤銷原處分云云。
二、法規適用：
（一）按汽車駕駛人，駕駛汽車經測試檢定酒精濃度超過規定標
      準者，處新臺幣15,000元以上60,000元以下罰鍰，並當場
      移置保管該汽車及吊扣其駕駛執照1 年；汽車駕駛人，經
      裁判確定處以罰金低於本條例第92條第3 項所訂最低罰鍰
      基準規定者，應依本條例裁決繳納不足最低罰鍰之部分，
      道路交通管理處罰條例第35條第1 項第1 款、第8 項分別
      定有明文。又汽車駕駛人，有道路交通管理處罰條例第35
      條第1 項規定之情形者，應接受道路交通安全講習，同條
      例第24條第1 項第2 款亦有明定。而汽車駕駛人飲用酒類
      或其他類似物後，吐氣所含酒精濃度超過每公升0.25毫克
      或血液中酒精濃度超過百分之0.05以上者，不得駕車，道
      路交通安全規則第114 條第2 款復定有明文。又道路交通
      管理處罰條例所稱之「汽車」，係包括「機器腳踏車」，
      亦為道路交通管理處罰條例第3 條第8 款所明文。
（二）次按民國94年2 月5 日公布，於95年2 月5 日施行之行政
      罰法第26條規定：「一行為同時觸犯刑事法律及違反行政
      法上義務規定者，依刑事法律處罰之。但其行為應處以其
      他種類行政罰或得沒入之物而未經法院宣告沒收者，亦得
      裁處之。前項行為如經不起訴處分或為無罪、免訴、不受
      理、不付審理之裁判確定者，得依違反行政法上義務規定
      裁處之。」。又其他種類行政罰，係指違反行政法上之義
      務應受「裁罰性」之「不利處分」，依行政罰法第2 條規
      定，包括限制或禁止行為之吊扣證照處分及警告性之講習
      處分在內。究其立法目的，一行為同時觸犯刑事法律及違
      反行政法上義務規定時，由於刑罰與行政罰同屬對不法行
      為之制裁，而刑罰之懲罰作用較強，故依刑事法律處罰，
      即足資警惕時，實無一事二罰再處行政罰之必要；且刑事
      法律處罰，由法院依法定程序為之，較符合正當法律秩序
      ，應予優先適用，但罰鍰以外之沒入或其他種類行政罰，
      因兼具維護公共秩序之作用，為達行政目的，行政機關仍
      得併予裁處。
（三）再按94年12月28日修正公布，並於95年7 月1 日施行之道
      路交通管理處罰條例第35條第8 項規定：「前項汽車駕駛
      人，經裁判確定處以罰金低於本條例第92條第3 項所訂最
      低罰鍰基準規定者，應依本條例裁決繳納不足最低罰鍰之
      部分。」，對照行政罰法第26條關於一事不二罰之規定，
      係於94年2 月5 日公布，於95年2 月5 日施行，顯見上開
      處罰條例規定之立法目的應係考量適用行政罰法第26條後
      ，在酒後駕車違規應受刑事處罰者，刑罰處罰額度低於行
      政罰之流弊，參以大法官會議釋字第503 號解釋所揭示：
      「…違反作為義務之行為，同時構成漏稅行為之方法而處
      罰種類相同者，如從其一重處罰已足達成行政目的時，即
      不得再就其他行為併予處罰，始符憲法保障人民權利之意
      旨」之法理，亦徵上開大法官解釋並未排除因前揭刑事處
      罰偏低所產生不合理之流弊而特別立法補繳差額之情形。
      復按中央法規標準法第16條規定：「法規對其他法規所規
      定之同一事項而為特別之規定者，應優先適用之。其他法
      規修正後，仍應優先適用。」，又道路交通管理處罰條例
      第2 條規定：「道路交通管理、處罰，依本條例規定；本
      條例未規定者，依其他法律規定。」，行政罰法第1 條規
      定：「違反行政法上義務而受罰鍰、沒入或其他種類行政
      罰之處罰時，適用本法。但其他法律有特別規定者，從其
      規定。」，故道路交通管理處罰條例基於特別法之地位而
      優於普通法行政罰法之適用。
（四）又刑事訴訟法第253 條之1 所指之緩起訴處分，其內容、
      要件與依刑事訴訟法第252 條所為之不起訴處分迥異，緩
      起訴處分為介於起訴、與微罪職權不起訴間之緩衝設計，
      而檢察官為緩起訴處分時，依刑事訴訟法第253 條之2 第
      1 項規定對被告所為之指示及課予之負擔，雖非刑罰，但
      對被告而言，仍有財產減少及自由受限之影響，在性質上
      具有實質制裁之效果，是緩起訴之被告依檢察官緩起訴處
      分命令，向國庫或公益團體繳納捐款者，乃係履行檢察官
      緩起訴處分之命令，在性質上當屬處分金，而與刑罰之罰
      金無異。從而，道路交通管理處罰條例第35條第8 項所規
      定之「罰金」，在解釋上應包括依檢察官緩起訴處分命令
      而向國庫或公益團體繳納捐款之情形在內，是異議人如已
      依檢察官之緩起訴處分命令，向國庫或公益團體繳納捐款
      ，即已履行檢察官為緩起訴處分命令所課予之負擔，核與
      該條項所定之「經裁判確定處以罰金」情形無異，倘其所
      繳納款項之金額未低於最低罰鍰基準規定者，即不應再受
      同種類之行政罰之罰鍰制裁；惟如其因同一行為所受之罰
      金刑事處分低於最低罰鍰基準規定時，交通裁罰機關自仍
      得裁處該行為人不足部分之罰鍰。
三、本件異議人於96年6 月24日7 時35分許，駕駛車牌號碼J8V-
    866 號重型機車，在臺北市○○○路310 巷口，為警攔檢，
    並測得其呼氣所含酒精濃度達每公升0.67毫克，為臺北市政
    府警察局中山分局員警依法掣單舉發，嗣原處分機關於97年
    10月28日依道路交通管理處罰條例第35條第1 項第1 款規定
    ，裁處異議人罰鍰新臺幣（下同）52,500元，並吊扣駕駛執
    照12個月。異議人收受該裁決書，並於法定期間內聲明異議
    等情，有臺北市政府警察局舉發違反道路交通管理事件通知
    單（北市警交字第AEV672301 號）、臺北市交通事件裁決所
    違反道路交通管理事件裁決書（北市裁催字第裁22-AEV6723
    01號）及送達證書在卷可稽。
四、經查：
（一）本件異議人於96年6 月24日7 時35分許，駕駛車牌號碼J8
      V-866 號重型機車，在臺北市○○○路310 巷口，為警攔
      檢，並測得其呼氣所含酒精濃度達每公升0.67毫克，而由
      舉發機關臺北市政府警察局中山分局員警舉發「酒後駕車
      」違規，其所涉犯刑法第185 條之3 公共危險罪，經臺灣
      臺北地方法院檢察署檢察官於96年7 月20日以96年度偵字
      第14070 號為緩起訴處分，其期間為1 年，並命異議人應
      於緩起訴處分確定之日起3 月內，向財團法人犯罪被害人
      保護協會臺灣臺北分會支付30,000元，經依職權送請再議
      ，亦經臺灣高等法院檢察署以96年度上職議字第6959號處
      分書駁回在案，緩起訴期間為96年8 月6 日起至97年8 月
      5 日止，異議人並已於96年10月9 日向財團法人犯罪被害
      人保護協會臺灣臺北分會支付30,000元等情，經本院調取
      前開偵查卷宗核閱無訛，並有臺灣高等法院被告前案紀錄
      表、臺灣臺北地方法院檢察署檢察官96年度偵字第14070
      號緩起訴處分書、臺灣高等法院檢察署96年度上職議字第
      6959號處分書、財團法人犯罪被害人保護協會臺灣臺北分
      會收據附卷可稽。是異議人酒後超過規定標準駕駛動力交
      通工具而為警查獲，而受緩起訴處分期滿並確定之事實，
      均堪認定。
（二）綜上，本件異議人之「酒後駕車」，確係「一行為同時觸
      犯刑事法律」，並經檢察官為緩起訴處分確定，且異議人
      已履行該緩起訴處分命令，支付具有罰金性質之處分金，
      揆諸上揭說明，應認異議人因本件交通違規所應處之罰鍰
      部分處罰，已依刑事法律處罰，惟核其所支付上開具有罰
      金性質之處分金30,000元，其金額仍低於道路交通管理處
      罰條例第35條第1 項第1 款暨違反道路交通管理事件統一
      裁罰基準表所定之最低罰鍰基準額52,500元，自應依道路
      交通管理處罰條例第35條第8 項規定，就異議人所繳納不
      足最低罰鍰基準額之部分（22,500元）裁處罰鍰，原處分
      機關漏未斟酌及此，遽對異議人裁處罰鍰52,500元，自有
      未洽。
（三）綜上所述，本件異議非全無理由，自應由本院將原處分部
      分撤銷，並裁決如主文所示，以資適法。
五、據上論斷，應依道路交通案件處理辦法第19條、第20條，裁
    定如主文。
中    華    民    國    98    年    4     月    15    日
                  交通法庭  法  官  林勇如
上正本證明與原本無異。
如不服本裁定，應於裁定送達後5 日內向本院提出抗告狀。
                            書記官  葉潔如
中    華    民    國    98    年    4     月    15    日


司法院資訊處製作；財團法人民間司法改革基金會備份。
